【裁判字號】    99,易,595
【裁判日期】    990525
【裁判案由】    妨害自由
【裁判全文】
臺灣高雄地方法院刑事判決               99年度易字第595號
公  訴  人  臺灣高雄地方法院檢察署檢察官
被      告  乙○○
被      告  甲○○
上二人共同
選任辯護人  戴國石律師
上列被告因妨害自由案件，經檢察官提起公訴（98年度偵緝字第
1509號），本院判決如下：
    主  文
乙○○、甲○○均無罪。
    理  由
一、公訴意旨略以：甲○○因丙○○積欠其債務，經履催不還，
    竟與乙○○共同基於妨害自由之犯意聯絡，於民國97年11月
    19日下午3 時24分許，共同駕車前往戊○○所有、位在高雄
    市丁○區○○○路339 號之建築物（一樓為不對外開放個人
    工作室，二樓以上則為住家，下稱上開建物），由甲○○在
    車上等候，乙○○則未經戊○○之同意，即擅自進入上開建
    物內，向正在一樓受僱為戊○○整理文件、輸入電腦資料之
    丙○○索討債務，並與丙○○發生爭吵，丙○○要求乙○○
    離去，乙○○不從，丙○○乃以手機拍照存證；嗣戊○○在
    二樓聽聞吵鬧聲後下樓查看，乙○○始偕同在外等候之甲○○離去。因認被告乙○○、甲○○2 人共同涉犯刑法第28條
    、第306 條第1 項之侵入住居罪嫌等語。
二、按犯罪事實應依證據認定之，無證據不得認定犯罪事實；無
    證據能力、未經合法調查之證據，不得作為判斷之依據；不
    能證明被告犯罪或其行為不罰者，應諭知無罪之判決，刑事
    訴訟法第154 條第2 項、第155 條第2 項、第301 條第1項
    分別定有明文。次按認定不利於被告之事實，須依積極證據
    ，苟積極證據不足為不利於被告事實之認定時，即應為有利
    被告之認定，更不必有何有利之證據，復有最高法院30年上
    字第816 號判例可資參考。又事實之認定，應憑證據，如未
    能發現相當證據，或證據不足以證明，自不能以推測或擬制
    之方法，為裁判基礎；認定犯罪事實，所憑之證據，雖不以
    直接證據為限，間接證據亦包括在內，然無論直接或間接證
    據，其為訴訟上之證明，須於通常一般之人均不致於有所懷
    疑，而得確信其為真實之程度者，始得據之為有罪之認定，
    倘其證明尚未達到此一程度，而有合理性懷疑之存在時，即
    無從為有罪之認定，此亦有最高法院40年臺上字第86號、76
    年臺上字第4986號判例可資參照。再告訴人之指訴，係以使
    被告受刑事訴追為目的，是以告訴人之指訴為證據方法，除
    其指訴須無瑕疵，且應有查與事實相符之佐證，始得資為判
    決之基礎，亦經最高法院著有52年臺上字第1300號及61年臺
    上字第3099號判例可資參照。而所謂無瑕疵，係指被害人所
    為不利被告之陳述，與社會上一般生活經驗或卷存其他客觀
    事實並無矛盾而言；另所謂就其他方面調查認與事實相符，
    非僅以所援用之旁證足以證明被害結果為已足，尤須綜合一
    切積極佐證，除認定被告確為加害人之可能外，在推理上無
    從另為其他合理原因之假設，有一不合於此，即不能以被害
    人之陳述作為論斷之證據。況刑事訴訟法第161 條第1 項亦
    規定，檢察官就被告犯罪事實，應負舉證責任，並指出證明
    之方法，是檢察官對於起訴之犯罪事實，應負提出證據及說
    服之實質舉證責任，倘其所提出之證據，不足為被告有罪之
    積極證明，或其指出證明之方法，無從說服法院以形成被告
    有罪之心證，基於無罪推定之原則，自應為被告無罪判決之
    諭知，亦經最高法院著有92年臺上字第128 號判例可資參照
    。再按刑法第306 條所稱無故侵入，即無正當理由而侵入。
    但理由之正當與否，應以客觀之觀察定之，並且包括法律、
    道義及習慣所應許可者在內，蓋以正當理由之有無，屬於事
    實之範圍。例如，有搜索職務者之搜索，或追捕現行犯入內
    ，或逮捕人犯入內，固均不能謂為無固；即如因訪親友、募
    捐款項、索討債務、投送電信、追覓家禽等而入他人住居處
    所者，既無背於公序良俗，亦不能謂非正當理由。
三、本案公訴人認被告乙○○、甲○○共同涉犯前揭罪責，無非
    係以告訴人即證人戊○○、證人丙○○於偵查時之證述，及
    丙○○提出之被告乙○○於案發現場之手機翻拍照片1 紙等
    為其論據。
四、訊據被告乙○○、甲○○固坦承有於上開時間，共同駕車前
    往告訴人戊○○之上開建物，由被告甲○○在車上等候，被
    告乙○○則進入上開建物之一樓，找丙○○討論甲○○與丙○○間之債務問題之事實，惟均堅詞否認有何共同侵入住居
    之犯行。被告2 人均辯稱：因丙○○積欠被告甲○○債務，
    卻未依約按時還款，電話也無法聯絡上，而因丙○○在告訴
    人之公司（位在上開建物之一樓）上班，伊等才會去該處所
    找丙○○；又被告乙○○進入上開建築物之一樓後，不到5
    分鐘即遭丙○○趕走，並未與告訴人碰面；且上開建物之一
    樓並非住宅，而是旅行社，應屬營業場所，故任何人均可進
    出等語。被告甲○○另辯稱：伊未曾進入過上開建物之一樓
    ，何來侵入住居之犯行等語。被告2 人之辯護人則為其等辯
    以：被告乙○○係被告甲○○與丙○○間債務之見證人，其
    係為與丙○○商討債務而進入上開建物之一樓，應有正當理
    由；又被告乙○○進入上開地點後，尚且與丙○○寒暄，係
    談論及丙○○與被告甲○○之債務時，始生不愉快，足見被
    告乙○○進入上開處所時，應已取得丙○○之默示同意，自
    與侵入住居罪之構成要件不符等語。經查：
  (一)因丙○○積欠被告甲○○債務，被告乙○○、甲○○乃於上
    開時間，共同至告訴人所有、位在高雄市丁○區○○○路33
    9 號之建築物，由被告甲○○在車上等候，被告乙○○則進
    入上開建物之一樓，找正在其內為告訴人工作之丙○○，與
    之商討其與被告甲○○間之債務還款事宜；嗣被告乙○○與
    丙○○發生爭吵，丙○○要求被告乙○○離去，並以手機拍
    照存證等情，為被告2 人所不爭執（見院一卷第58頁），核
    與告訴人即證人戊○○、證人丙○○於偵查及本院審理時之
    具結證述相符（見偵一卷第8 至10頁；偵三卷第4 、5 頁；
    院二卷第48至50、52頁背面至53頁背面）；復有丙○○於現
    場拍攝被告乙○○之手機翻拍照片、清償協議書影本、告訴
    人之財產歸屬資料清單各1 份在卷可稽（見警卷第7 頁；偵
    二卷第30頁；審附民卷第6 頁），是上開事實均堪認定。
  (二)證人戊○○於本院審理時固證稱：「高雄市丁○區○○○路
    339 號一樓是伊自己的房子，平常是自用，就是伊有些東西
    放在樓上，伊在那邊看書，樓下就是伊自己整理一些資料；
    那棟房子沒有做其他用途；97年11月間，那棟房子平常進出
    沒有什麼人，就伊自己」、「伊平常沒有在上開建築物一樓
    、二樓睡覺，伊白天才過去那邊做事、看書，晚上沒有於該
    處過夜，白天都在那邊」、「伊是旅行社之負責人；丙○○
    於當天下午，在一樓幫伊整理台胞證，整理客戶名單，輸入
    電腦，整理好後要寄去郵局到大陸廈門」、「這些台胞證是
    從高雄一家簽證票務中心來的，該中心向許多旅行社或旅客
    收取台胞證，再交給伊集體寄到大陸廈門，簽一年可多次進
    出大陸之台胞證，伊是專門辦理這種業務，伊當時請丙○○
    幫忙整理資料」等語（見院二卷第52頁背面至53頁背面）；
    而證人丙○○於本院審理時亦證稱：「高雄市丁○區○○○
    路339 號一樓是一個私人之場所，整棟都是陳老闆（指告訴
    人）之住家，伊在一樓幫他整理資料，二樓是他的住家」、
    「因為告訴人是伊以前之老闆，那陣子伊沒有工作，告訴人
    請伊去幫他輸入客人之資料，即旅行社客戶之台胞證資料」
    、「伊等是針對一個簽證中心，客人不會直接上門找伊等，
    伊等沒有直接接觸客人；簽證中心之工作人員不會去上開建
    築物找伊等，伊會去簽證中心之地方送資料，如果比較急，
    伊會與他們約好時間，他們送到上開建築物一樓之工作室去
    ，伊再開門跟他們收件」等語（見院二卷第48至50頁）。被
    告2 人則堅稱上開建物之一樓為旅行社。而觀諸告訴人於98
    年5 月19日偵查時所提出之上開建物一樓自屋內往屋外拍攝
    之照片1 張（見偵一卷第13頁），可清楚發現上開建築物之
    一樓前方人行道上擺放有「2008布魯樂谷奧運嘉年華」之旗
    幟廣告2 支；且參以告訴人為旅行社之負責人，證人丙○○
    亦自承會在該處收受旅行社委託代辦之台胞證。綜上各情，
    足見上開建物之一樓應係告訴人對外營業之工作處所（至少
    有販售布魯樂谷遊樂園之門票），絕非單純僅係告訴人之住
    宅而已，甚為灼然。
  (三)又丙○○積欠被告甲○○104 萬元，2 人於97年6 月30日達
    成分期還款之協議，被告乙○○則為該債務協調時之見證人
    等情，為被告乙○○、甲○○所自承，並有清償協議書1 紙
    存卷可證（見偵二卷第30頁）。再證人丙○○於本院審理時
    雖證稱：「伊不認識被告乙○○」、「當時上開建物一樓之
    大門只開一半，被告乙○○突然進來，伊嚇了一大跳」、「
    伊已經忘記被告乙○○進來時，講什麼事情，被告乙○○沒
    有提到伊與被告甲○○之間之債務問題，印象中他只有說『
    你現在想要怎樣？』」、「之後伊就請被告乙○○出去，他
    還是站在那邊，伊就拿起手機拍照，被告乙○○還是站在那
    邊，而且愈來愈靠近伊的位置，伊大聲說，如果你不出去，
    伊要報警，因為告訴人在二樓，聽到樓下有吵鬧之聲音，所
    以告訴人才下樓，被告乙○○聽到有人下樓之聲音就跑了」
    等語（見院二卷第48頁背面）；然其於同日審理時亦具結證
    稱：「伊與被告甲○○有債務糾紛，伊有去被告甲○○之公
    司簽文件（指清償協議書），見證人是簽『乙○○』」、「
    簽協議書之見證人與案發時去上開建物之一樓找伊的人是同
    一人」等語（見院二卷第48頁及背面），足徵丙○○顯然知
    悉被告乙○○於上開時間，進入上開建物一樓之目的係為了
    向其催討積欠被告甲○○之債務，是其上開所辯：伊不認識
    被告乙○○，不知被告乙○○進入上開地點之目的云云，顯
    與常情相違，洵不足採。準此，被告乙○○既係以索討債務
    之意思，為找丙○○討論債務問題而進入告訴人之上開建物
    一樓，則衡諸民間習慣及公序良俗，尚難謂無「正當理由」
    。況上開建物之一樓為對外營業之辦公處所，已如前述，則
    任何不特定人均可能於營業時間內進出，而被告乙○○於該
    日下午3 時許之正常營業時間進入上開建物之一樓，且當時
    僅丙○○一人在該處所，被告乙○○亦未對丙○○施以強暴
    或脅迫；再者，證人戊○○於本院審理時亦具結證稱：伊下
    樓時沒有看到被告乙○○或甲○○等語（見院二卷第53頁）
    ，足徵被告乙○○於上開建物之所有人即告訴人下樓前，已
    自行離去。從而，被告乙○○係出於索討債務之意思而進入
    丙○○所在、有對外營業之辦公地點，應具有正當理由；且
    被告乙○○於該場所具有管領權之人即告訴人出現前，即自
    行離去，尚難逕認被告乙○○有何侵入住居之犯意或行為。
    至被告甲○○則始終待在車上，並未進入上開建築物，且無
    證據證明其與被告乙○○具有犯意聯絡，自難以刑法侵入住
    居罪相繩。
五、綜上所述，被告乙○○、甲○○上開所供，是否俱與實情不
    符而全然不可採信，並非無疑。本件公訴人所舉之證據與指
    出之證明方法，尚有合理性之懷疑存在，未得使本院確信被
    告2 人之犯罪，揆諸前開判例意旨，自不能單憑告訴人即證
    人戊○○、證人丙○○於偵查時之證述，及丙○○提出之被
    告乙○○於案發現場之手機翻拍照片1 紙等，即以推測或擬
    制之方法，作為裁判基礎。從而，公訴意旨所指被告2 人涉
    犯刑法第28條、第306 條第1 項之侵入住居罪之事實，仍有
    合理懷疑之處，而不能確信為真實。揆諸前開說明，應認被
    告2 人上開犯罪尚屬不能證明。此外，本院復查無其他積極
    證據可資認定被告2 人涉有前開罪嫌，自屬不能證明被告2
    人犯罪，依法應為被告乙○○、甲○○無罪之諭知。
本案經檢察官己○○到庭執行職務。
據上論斷，應依刑事訴訟法第301 條第1 項，判決如主文。
中    華    民    國    99    年    5    月    25    日
                  刑事第二庭  審判長法  官  吳進寶
                                    法  官  施盈志
                                    法  官  羅立德
以上正本證明與原本無異。
如不服本判決應於收受本判決後10日內向本院提出上訴書狀，並
應敘述具體理由，如未敘述上訴理由者，應於上訴期間屆滿後20
日內補提理由書狀於本院（均須按他造當事人之人數附繕本）「
切勿逕送上級法院」。
中    華    民    國    99    年    5    月    25    日
                                    書記官  林慧君

司法院資訊處製作；財團法人民間司法改革基金會備份。
